臺灣臺北地方法院民事判決  
110年度重家繼訴字第12號
原      告  李勳  
訴訟代理人  陳曉雲律師
追加  原告  李思玫

被      告  李思正
訴訟代理人  顏火炎律師
上列當事人間請求不動產所有權移轉登記事件，經本院民事庭判
決駁回後，原告不服提起上訴，再經台灣高等法院以108年度重
上字第473號判決廢棄原判決後發回本院，本院家事庭於民國111
年4月1日言詞辯論終結，判決如下：
    主  文
原告之訴駁回。
訴訟費用由原告李勳負擔。
    事實及理由
壹、程序方面：
一、按訴狀送達後，原告不得將原訴變更或追加他訴，但該訴訟
    標的對於數人必須合一確定時，追加其原非當事人之人為當
    事人者，不在此限，民事訴訟法第255條第1項第5款定有明
    文。本件原告李勳起訴時，依民法第541條第2項及第179條
    及繼承之法律關係，請求被告應將附表所示不動產所有權移
    轉登記為兩造公同共有，並追加李思玫為原告，嗣經本院於
    民國110年8月10日裁定李思玫為追加原告（見本院卷第133
    至135頁）。核原告追加其訴訟標的對於數人必須合一確定
    之原告李思玫，參諸前揭規定，應予准許。
二、原告李思玫經合法通知，未於言詞辯論期日到場，核無家事
    事件法第51條準用民事訴訟法第386條所列各款情形之一，
    爰依被告之聲請，由其一造辯論而為判決。
貳、實體方面：
一、原告起訴主張：
　㈠原告李勳以：被繼承人李賞為兩造之父親，李賞於民國106年
    8月29日死亡，兩造均未拋棄繼承而為李賞之法定繼承人，
    緣李賞生前曾於84年間將台北市文山區興隆路4段145巷4樓
    不動產出售，並以所得部分價金出資購買如附表所示不動產
    （下稱系爭不動產），因李賞基於被告當時名下無不動產及
    後續節稅考量，遂將系爭不動產暫登記在被告名下，雖被告
    抗辯該不動產為其所有，惟被告於系爭不動產登記時，甫退
    伍工作極不穩定，無固定收入來源，並無經濟能力承購系爭
    不動產，且該不動產購入後，水電及瓦斯等支出均係由李賞
    支付，況李賞配偶即兩造母親王員於98年4月22日亡故之前
    ，再三告知系爭不動產非被告一人所獨得，而應由兩造共同
    繼承，足證系爭不動產僅係李賞借名登記於被告名下，由李
    賞與被告間成立借名登記法律關係，該不動產實際所有權人
    為李賞，被告僅為借名登記之出名人。嗣李賞死亡後，類推
    適用民法第550條前段規定，被告與李賞間前開借名登記法
    律關係即已消滅，為此依民法第541條第2項、第179條及繼
    承之法律關係提起本訴。爰聲明：被告應將附表所示系爭不
    動產所有權移轉登記為兩造公同共有等語。
　㈡追加原告李思玫未於最後言詞辯論期日到場，惟據以前到庭
    及提出書狀略以：依兩造父母原意，就是要將系爭不動產給
    被告，當時的附加條件是被告必須陪伴照護爸媽，每月支付
    1、2萬元生活費，而被告從83年媽媽住院洗腎，即擔負起與
    父親共同照顧母親的重任，後母親中風倒下98年間往生，父
    親精神受創，不斷進出醫院，亦係被告承擔照顧責任，伊與
    原告李勳照顧較少，又伊於兩造三兄弟姐妹間經濟狀況最辛
    苦，曾在父親拿出的預立遺囑文件內簽名，但被告與父親商
    討後降為100萬元做為補償，伊認為這是父親的心願，所以
    樂意接受，並於100年3月14日在爸爸親簽支付現金切結書後
    簽名，當時爸爸也有拿出同年1月19日的和解書給伊看，被
    告也在場，另父母生前也為原告李勳娶妻、買車、深坑房屋
    頭期款、每月保費等花了許多無償資助，對原告李勳並無偏
    心，希望能顧及彼此親情，此事早日落幕等語。
二、被告則以：李賞與伊於100年1月19日已就系爭不動產之所有
    權歸屬，簽訂財產歸屬約定和解契約書（下稱系爭和解契約
    書）並簽名蓋章，李賞已確認系爭不動產並非借名登記予伊
    ，且系爭不動產之水電費均為伊妻轉李賞帳戶而僅以李賞帳
    戶繳交而已，另系爭不動產之所有權狀為伊所保管，土地稅
    、房屋稅及系爭不動產之貸款本息亦為伊繳納，足證系爭不
    動產並非由李賞借名登記予伊，且伊已依系爭和解契約書第
    2條約定，於100年3月14日依該和解契約書支付原告李思玫1
    00萬元，原告李思玫、李賞並均在支付現金切結書（下稱系
    爭切結書）內簽名確認。再依原告李勳提出之預立遺囑第四
    點財產分配方式第1點「..基於公平原則由思正利用坐落於
    文山區一壽街68號2樓的房子向銀行貸出200萬作為產權分配
    款之用，成為一種變通的自行購屋方式，不會讓人誤解高價
    房子的取得係屬不勞而獲」、第2點「200萬產權分配由李勳
    50萬及李思玫150萬作為房屋產權分配，思正夫婦將可擁有
    絕對產權供其夫妻生活無慮」，已明確表明李賞係欲贈與系
    爭不動產給伊，原告簽名其上亦明知此事，對照原告李思玫
    嗣已領取伊給付之100萬元及其到庭證述情節，足見此為兩
    造父親李賞之真意。故系爭不動產並非借名登記在伊名下，
    而係伊所有，原告自不得向伊請求補償或返還。為此聲明：
    駁回原告之訴等語置辯。
三、兩造不爭執事項（見本院卷第129至130頁）：
　㈠被繼承人李賞於106年8月29日死亡（見本院107年度店司調字
    第48號卷〈下稱調卷〉第7頁) ，兩造均為其子女，且未拋棄
    繼承而為李賞之法定繼承人，應繼分各3分之1。
  ㈡李賞生前於84年間將其所有台北市文山區興隆路4段145巷4樓
    不動產出售，並以所得價金750萬元其中660萬元出資，於同
    年8月18日購買附表所示系爭不動產(見本院卷第47至54頁) 
    ，並於同年月30日以買賣為原因將該不動產所有權登記在被
    告名下，該不動產由李賞夫婦與被告共同居住至李賞夫婦往
    生，並由被告居住迄今。
  ㈢被告曾於100年3月14日依系爭和解契約書支付原告李思玫100
    萬元，並經原告李思玫、李賞在系爭現金支付切結書（見本
    院調卷第45頁）內簽名。
四、惟原告主張系爭不動產之真正所有權人為李賞，於李賞死亡
    後，李賞與被告間借名登記契約法律關係即消滅，故被告應
    將系爭不動產所有權移轉登記為兩造公同共有等情，為被告
    所否認，並以前詞置辯。是本件兩造間爭執在於：被告與李
    賞就系爭不動產有無借名登記之法律關係？該不動產之真正
    所有權人究為李賞之繼承人或為被告？經查：
  ㈠按稱借名登記者，謂當事人約定一方將自己之財產以他方名
    義登記，而仍由自己管理、使用、處分，他方允就該財產為
    出名登記之契約，其成立側重於借名者與出名者間之信任關
    係，在性質上應與委任契約同視，倘其內容不違反強制、禁
    止規定或公序良俗者，應賦予無名契約之法律上效力，並類
    推適用民法委任之相關規定（最高法院98年度台上字第990
    號判決要旨參照）；當事人之任何一方，得隨時終止委任契
    約，並為民法第549條第1項所明定。又稱贈與者，謂當事人
    約定，一方以自己之財產無償給與他方，他方允受之契約；
    而民法第412條以下所稱附有負擔之贈與，係指贈與契約附
    有約款，使受贈人負擔應為一定給付之債務者而言，該負擔
    係一種附款，乃贈與契約之一部，本質上仍為贈與，以贈與
    為主、負擔為從，並無兩相對酬或互為對價之性質，故附有
    負擔之贈與，屬於單務、無償契約，而非雙務、有償契約（
    同院100年度台上字第860號民事裁判參照）。次按解釋意思
    表示，應探求當事人之真意，不得拘泥於所用之辭句，民法
    第98條定有明文；而探求當事人之真意，應通觀契約全文，
    並斟酌訂立契約當時及過去之事實暨交易上之習慣，依誠信
    原則，從契約之主要目的及經濟價值等作全般之觀察，不得
    拘泥於所用之詞句，如契約之文字已表示當事人之真意無需
    別事探求者，不得捨契約文字而為曲解，茍契約文字文義不
    明，自有以過去事實及其他一切證據資料為斷定標準，以探
    求當事人立約當時之真意何在之必要（同院79年台上字第17
    78號、80年台上字第1541號判例參照）。本件原告主張兩造
    之被繼承人李賞生前與被告就系爭不動產有借名登記之契約
    關係存在，為被告所否認，揆諸前開說明，自應先探求李賞
    生前與被告就系爭不動產究竟成立何法律關係？
  ㈡原告李勳主張被繼承人李賞生前與被告就系爭不動產有借名
    登記之契約關係存在一節，業據原告李勳提出李賞於99年11
    月27日與原告簽名之預立遺囑（見本院107年度重訴字第438
    號卷〈下稱重訴卷〉第37至43頁）為證，雖該預立遺囑不具備
    民法1189條以下法定五類遺囑之形式要件，而不生遺囑之效
    力，且無被告之簽名，亦非李賞生前與被告間之契約文件，
    又被告雖否認該預立遺囑之形式真正，惟該文件內有李賞親
    簽姓名，該「李賞」二字與兩造不爭執為真正之系爭支付現
    金切結書（見本院調卷第45頁）內李賞親簽之「李賞」二字
    ，兩者筆勢、筆力勁道及運筆轉折，形式上觀察均屬相符，
    顯為同一人之筆跡，且李賞生前確有將一份「預立遺囑」文
    件交給原告李思玫簽名，亦為原告李思玫書狀（見本院卷第
    93頁)所是認，核與原告李勳提出之上開預立遺囑內有原告
    李思玫簽名一節相符，是該文件得作為判斷李賞生前就系爭
    不動產之權利歸屬真意之依據。又兩造就系爭不動產係李賞
    於84年間將其所有台北市文山區興隆路房地出售所得部分價
    金而購買等情不爭執，已如前述（見兩造不爭執第2項)，則
    該預立遺囑內載：「..二、..民國84年9月利用售屋後所得
    自文山區忠順街舉家遷移到文山區一壽街..同時我夫妻倆基
    於年歲已高為了節稅，當時即口頭約定並再三強調將產權掛
    么兒思正（即被告）名下，並說明房屋產權日後係兄妹三人
    所有，非屬個人獨得等內容..三、..1.坐落文山區一壽街68
    號2樓的房子當初係口頭借名登記暫時登錄於么兒思正（即
    被告）名下..」等語（見本院重訴卷第37、39頁），探求李
    賞當時就系爭不動產產權之真意，應認係其於84年所購買而
    借名登記在被告名下者。
　㈢惟該預立遺囑內並有記載：「..四、..為顧及本人百年之後
    產生糾紛..故將本人現有財產提前酌予分配如下：1.位於一
    壽街68號2樓的房子目前由么兒思正夫妻與我同住，期間雖
    盡其義務但迄今仍無購屋置產能力，基於公平原則由思正利
    用坐落於文山區一壽街68號2樓的房子向銀行貸出200萬作為
    產權分配款之用，成為一種變通的自行購屋方式，不會讓人
    誤解高價房子的取得係屬不勞而獲..2.200萬產權分配由李
    勳50萬及李思玫150萬作為房屋產權分配，思正夫婦將可擁
    有絕對產權供其夫妻生活無慮..」等語（見本院重訴卷第39
    頁），足見李賞於99年11月27日簽立該預立遺囑時，其對系
    爭不動產產權歸屬之真意，並有終止該借名登記委任契約，
    變更為附條件死因贈與契約或附負擔贈與契約之意，而該內
    容並無記載系爭不動產須於李賞死亡時始由被告取得真正所
    有權，是該被告貸款200萬元給付原告後「可擁有絕對產權
    」之內容，應解為係李賞對被告為終止借名登記委任契約，
    並另訂附負擔贈與契約之要約。再依被告提出其與李賞於10
    0年1月19日簽立之系爭和解契約書記載：「..一、雙方承認
    門牌號碼台北市○○區○○街00號2樓房地乃乙方（指被告，下
    同）購買並歸乙方所有，甲方(指李賞)及將來其餘繼承人皆
    不得異議。二、乙方願給付姊姊李思玫（即追加原告）新台
    幣一百萬元作為道義上補償，除此之外，甲方及將來其餘繼
    承人皆不得執任何理由向乙方請求補償或返還，已提起訴訟
    者並願具狀撤回請求」等語，足見被告與李賞已就上開李賞
    之要約另訂契約，兩人契約之真意在終止借名登記委任契約
    ，另成立由被告給付原告李思玫100萬元為負擔，李賞將系
    爭不動產贈與被告之附負擔贈與契約。
　㈣雖原告李勳否認系爭和解契約書之真正，惟該文件內有李賞
    之親簽姓名，該「李賞」二字與兩造不爭執為真正之系爭切
    結書及上開預立遺囑（見本院調卷第45頁、重訴卷第43頁）
    內李賞親簽之「李賞」二字，兩者筆勢、筆力勁道及運筆轉
    折，形式上觀察亦無不同，足認係同一人之筆跡；再觀系爭
    切結書內明載：「..緣甲方（指被告）依據100年元月19日
    ，與父親（指李賞）所簽署之財產歸屬約定和解契約書（指
    系爭和解契約書)內容中第二條約定甲方願給付乙方姊姊李
    思玫新台幣壹佰萬元整作為道義上補償..」等語，則原告李
    勳既不否認原告李思玫簽立該切結書時，李賞本人在場，若
    李賞未與被告簽立系爭和解契約書，豈有於原告李思玫簽立
    系爭切結書及被告交付100萬元時，不即時否認或制止之理
    ，足見該和解契約書為真正，得作為認定李賞生前與被告就
    系爭不動產成立何法律關係真意之依據。至於上開和解契約
    書內載：李賞與被告雙方承認系爭不動產乃被告購買並歸被
    告所有之用語，雖無贈與之記載，但解釋契約，探求當事人
    真意，不得拘泥於所用之辭句，應與原告李勳提出之上開預
    立遺囑「..思正夫婦將可擁有絕對產權供其夫妻生活無慮..
    」等語合併觀察，是無礙本院關於兩人簽立系系和解書，成
    立契約之真意在終止借名登記委任契約，另成立由被告給付
    原告李思玫100萬元為負擔，李賞將系爭不動產贈與被告之
    附負擔贈與契約之認定，附此敘明。　
　㈤綜上，兩造之被繼承人李賞生前於84年間購買系爭不動產，
    雖與被告成立借名登記契約，將該不動產借名登記在被告名
    下，惟已於100年1月19日與被告終止該借名登記契約，另訂
    由被告給付原告李思玫100萬元為負擔，李賞將系爭不動產
    贈與被告之附負擔贈與契約，而被告已給付原告李思玫100
    萬元一節，業據原告李思玫到庭確認（見本院卷第207頁）
    無誤，足見系爭不動產已經李賞生前以附負擔之方式贈與被
    告，被告已為該不動產之真正所有權人。
五、綜上所述，原告李勳主張兩造之被繼承人李賞與被告就系爭
    不動產曾有借名登記契約存在等語，固堪採信；惟兩人已終
    止該借名登記契約，並另訂附負擔之贈與契約，且李賞就該
    贈與契約已履行完畢，被告就該贈與契約之負擔亦已給付訖
    ，原告主張系爭不動產之真正所有權人為李賞之繼承人，不
    足採信；被告抗辯其為該不動產之真正所有權人，則堪採信
    。從而，原告依民法第541條第2項、第179條規定及繼承之
    法律關係，訴請被告應將附表所示系爭不動產所有權移轉登
    記為兩造公同共有，為無理由，應予駁回。
六、本件事證已臻明確，原告其餘主張陳述及所提之證據，與判
    決結果不生影響，爰不一一另行論述，附此敘明。
七、據上論結，本件原告之訴為無理由，依家事事件法第51條，
    民事訴訟法第385條第1項前段、第78條、第85條第3項，判
    決如主文。
中　　華　　民　　國　　111 　年　　4 　　月　　15　　日
                  家事法庭    法　官　    劉台安
以上正本係照原本作成
如對本判決上訴，須於判決送達後20日內向本院提出上訴狀。如
委任律師提起上訴者，應一併繳納上訴審裁判費。
中　　華　　民　　國　　111 　年　　4 　　月　　15　　日
                              書記官　    陳美玟

附表（面積：平方公尺）：
土地 土地坐落  地號 土地面積 權利範圍  臺北市文山區實踐段三小段  607 859  310/10000 建物 建號 建物門牌  建物面積 權利範圍  1510 臺北市○○區○○街00號2樓  69.44(含陽台5.82、露台18.36、花台1.56)  全部   1535 共有部分  346.59 280/10000